---
title: "Reportes dinámicos"
---





## Instalar el paquete rmarkdown:

Abre RStudio y ejecuta el siguiente comando para instalar el paquete rmarkdown:

```{r}
install.packages("rmarkdown")
devtools::install_github("rstudio/quarto")
```

## Crear un nuevo R Documento de Quarto:

En RStudio, ve a "File" -> "New File" -> "R Docuement...". Esto abrirá una ventana para crear un nuevo documento R en Quarto

new_quarto.png

## 4. Elegir formato de salida:
Elige el formato de salida deseado para tu informe, por ejemplo, HTML, PDF o Word. Esto se puede especificar en el encabezado del documento R Markdown, `YAML`:


```{r, eval=F}
---
title: "My document"
format:
  html:
    toc: true
    html-math-method: katex
    css: styles.css
---
```



::: {.callout-note icon=false}

#### ACTIVIDAD

1. 

:::

## 5. Insertar código R:
Puedes incluir bloques de código R directamente en el documento. Usa tres comillas graves (```) para crear bloques de código. Por ejemplo:

```{r}
# Tu código R aquí
# Esto puede incluir gráficos, análisis, etc.
shell
Copy code

### 6. Insertar texto y formato:

Utiliza la sintaxis de marcado Markdown para insertar texto y realizar formato. Puedes incluir encabezados, listas, enlaces, etc.

### 7. Generar informe:

Para generar el informe, haz clic en el botón "Knit" en la esquina superior izquierda de la ventana del script R Markdown. Esto creará el documento final en el formato especificado.

### 8. Agregar interactividad (opcional):

Si deseas hacer tu informe más interactivo, puedes considerar la inclusión de gráficos interactivos utilizando paquetes como `plotly` e incrustar widgets interactivos.

### 9. Personalizar la apariencia:

Puedes personalizar la apariencia de tu informe ajustando las opciones en el encabezado YAML o utilizando temas específicos.

Este es solo un tutorial básico. Para informes más avanzados y dinámicos, puedes explorar opciones adicionales como parámetros, funciones `knitr::kable` para tablas y la inclusión de bloques condicionales.

¡Espero que esto te ayude a empezar a crear informes dinámicos en R!